【裁判字號】    98,重上,158
【裁判日期】    990112
【裁判案由】    給付補償金
【裁判全文】
臺灣高等法院臺中分院民事判決         98年度重上字第158號
上  訴  人  財政部國有財產局臺灣中區辦事處
法定代理人  甲○○
訴訟代理人  蔣志明律師
複 代 理人  楊榮富律師
被 上 訴人  戊○○
被 上 訴人  丁○○
被 上 訴人  丙○○
上 列 三人
訴訟代理人  林瓊嘉律師
複 代 理人  乙○○    住台中市○區○○街25號
上列當事人間請求給付補償金事件，上訴人對於中華民國98年8月
31日臺灣臺中地方法院97年度重訴字第316號第一審判決提起上訴
，本院於98年12月29日言詞辯論終結，判決如下：
    主  文
原判決第二項關於命上訴人應給付本息部分、及該部分假執行之
宣告、以及訴訟費用之裁判均廢棄。
上開廢棄部分，被上訴人於第一審之訴及假執行之聲請均駁回。
第一、二審訴訟費用由被上訴人連帶負擔。
    事實及理由
一、被上訴人主張：訴外人盧天來於民國37年向台灣省政府承租
    坐落台中市南區○○○○段224-2、224-3、226-1及226-2地
    號國有土地耕作，嗣因盧天來未自任耕作，讓與非承租人盧
    生榮耕作，而經台中市政府廢除其租約，之後即由被上訴人
    之被繼承人盧木火於40年起開始承租上開224-2地號土地，
    並繳交租金。而224-2地號土地雖於45年11月1日經台中市政
    府以府金字第25591號公告為都市計畫工業區確定，然台中
    市中山地政事務所於68年7月20日始收受公告，並於同年9月
    14日始完成補登記工業用地公告，故在地政機關完成都市計
    畫工業區登記前，該土地之地目為，屬農業耕地甚明。22
    4-2地號土地嗣於53年間分割出224-11、及224-12地號土地
    （以下稱系爭224-11、224-12地號土地），台中市政府並以
    54年4月23日府啟地用字第14808號通知盧木火辦理續租手續
    ，又以70年11月9日70府財產字第79721號函通知被上訴人丙
    ○○之被繼承人盧金樹、及被上訴人戊○○、丁○○辦理換
    訂租賃契約手續，其等並於75年1月30日與台灣省政府簽訂
    台灣省公有耕地租賃契約。後因精省之故，改由上訴人與被
    上訴人續訂國有耕地租賃契約，租賃期限自95年1月1日起至
    104年12月31日止。惟被上訴人承租之系爭224-12地號土地
    因參與台中市樹德自辦市地重劃，致不能達到原租賃目的使
    用，上訴人遂於95年12月27日以台財產中管字第0950037654
    號函知被上訴人同意自95年12月起終止租賃關係，被上訴人
    為配合市地重劃，同意提前9年終止租約，以利都市更新。
    茲系爭224-2地號土地既早於45年間公告劃定為工業區之前
    ，即由被上訴人之被繼承人盧木火承租，供耕作之用，而成
    立耕地租佃關係，則於耕地租用關係經合法終止後，上訴人
    即應依平均地權條例第63條、及獎勵土地所有權人辦理市地
    重劃辦法第37條規定，核發承租人即被上訴人按重劃前租約
    面積、重劃計畫書公告當期土地之公告土地現值3分之1計算
    之補償費新台幣（下同）7,944,000元。詎上訴人竟以被上
    訴人係於70年11月30日開始承租系爭224-12地號土地，而系
    爭土地早於45年11月1日即公告劃定為工業區，以被上訴人
    係在都市計畫實施後承租，不符農地認定標準，拒不依平均
    地權條例等相關規定核發前揭地價補償費。爰本於給付補償
    費法律關係，聲明求為判決：上訴人應給付被上訴人7,944,
    000元，及自96年3月1日起至清償日止，按年息5%計算之利
    息；被上訴人並願供擔保，請准宣告假執行。
    【原審判決上訴人應給付被上訴人7,944,000元，及自97年7
    月22日起至清償日止，按年息5%計算之利息；並分別酌定相
    當擔保金，為假執行及得免為假執行之宣告；及駁回被上訴
    人其餘之訴及其假執行之聲請。】
    【上訴人不服，提起本件上訴，聲明求為判決：原判決不利
    於上訴人之部分廢棄；上開廢棄部分，被上訴人於第一審之
    訴及其假執行之聲請均駁回。】
二、上訴人則辯以：系爭224-12地號土地原係台中市政府代管省
    有土地，嗣於87年12月21日因精省而由台中市政府移交上訴
    人接管，並移轉登記為國有，管理機關則為上訴人。被上訴
    人並於上訴人接管系爭土地後，於90年1月1日與上訴人換訂
    租約，租期屆滿，迭經換約，其租期至104年12月31日止。
    嗣因系爭224-12地號土地參與台中市樹德自辦市地重劃，致
    不能達原租賃目的，上訴人即以前開0950037654號函同意與
    被上訴人終止租賃關係。惟系爭224-12地號土地早於45年11
    月1日即公告劃定為工業區，變更為非農地，被上訴人雖表
    示其被繼承人盧木火於40年間即已承租系爭土地供耕作使用
    ，而觀諸台中市政府所提供之公有土地佃租征收底冊，訴外
    人盧天來固於45年11月1日都市計畫發布前即承租系爭224-1
    2地號土地（分割前為224-2地號），屬耕地租用；然訴外人
    盧木火於42年所承租之土地標的，則僅載有226-1地號土地
    、及繳交該筆土地租金之紀錄，自難以認定盧木火於42年至
    45年間有承租224-2地號土地情事，而無法證明盧木火承租
    系爭224-12地號土地之起始日期係於45年11月1日公告劃定
    為工業區前。況依台中市政府所提供第84號土地佃租征收底
    冊所示，盧木火係於公告劃定為工業區後之48年12月4日始
    承租224-2地號土地（備考欄登載：案48年12月4日府發文第
    46833號准予承租224-2，自49年1期起），且自49年度上期
    應繳納租額始予變動，可見台中市政府係於當時（即224-2
    地號土地已劃定為工業區之後）始將該土地准予新辦出租予
    盧木火。被上訴人主張其被繼承人盧木火承租系爭224-12地
    號土地之時間係在45年11月1日劃定為工業區之前，依法自
    應由其負舉證責任。又按早期實務見解，租用他人非農地之
    土地，若其租用之目的係種植一般農作物，仍屬耕地租用（
    此見解業經最高法院88年台上字第1號判例予以變更）；是
    原代管機關台中市政府在45年11月1日劃定224-2地號土地為
    工業區，而非屬農地後，於49年1月將224-2號地土地出租予
    盧木火種植一般農作物使用時，因主觀上誤認租用他人非農
    地之土地，以種植一般農作物使用之租約，仍屬耕地租用，
    而將之列入公有耕地徵收底冊，實屬可能。嗣台中市政府於
    最高法院63年台上字第1529號判例見解遭變更前，於盧木火
    死亡後，以70年11月9日（70）府財產字第79721號函通知其
    子女盧金樹、丁○○及戊○○等人改訂租約，並於租期屆至
    後換訂租約，仍將分割後之系爭224-12地號土地，列入公有
    土地佃租徵收底冊，亦屬當然；自不能遽以原代管機關將22
    4-2地號土地、及分割後之系爭224-12地號土地列入公有耕
    地徵收底冊中，即逕推論盧木火係於該土地45年11月1日劃
    定為工業區前即為租用，而屬耕地租佃。綜上所述，盧木火
    於49年1月開始承租224-2地號土地時，該土地既已納入都市
    計畫劃定為工業區，依土地法第106條第1項、農業發展條例
    第3條第11款規定、及最高法院88年台上字第1號判例意旨，
    即非屬農地或耕地，自無成立耕地租佃之可能。盧木火原承
    租之224-2地號土地，嗣因分割為系爭224-12地號土地，既
    非屬耕地租用，則被上訴人因繼承或輾轉繼承，繼受取得系
    爭224-12地號土地之租賃關係，亦非屬耕地租用之法律關係
    。是系爭224-12地號土地即令因土地重劃，經上訴人終止租
    約，亦無平均地權條例第63條、及獎勵土地所有權人辦理市
    地重劃辦法第37號規定應予補償地價之適用等語。
三、查被上訴人主張訴外人盧天來於37年即向台灣省政府承租22
    4-2、224-3、226-1及226-2地號國有土地耕作，嗣因盧天來
    未自任耕作，讓與非承租人盧生榮耕作，而經台中市政府廢
    除租約；而224-2地號土地於45年11月1日經台中市政府以府
    金字第25591號公告為都市計畫工業區確定，然台中市中山
    地政事務所於68年9月14日始完成補登記工業用地公告；又
    224-2地號土地於53年10月30日因都市土地分割出224-11地
    號、及系爭之224-12地號土地；系爭224-12地號土地原係台
    中市政府代管省有土地，於87年12月21日因精省而由台中市
    政府移交上訴人接管，並移轉登記為國有，管理機關為上訴
    人；被上訴人於上訴人接管系爭土地後，於90年1月1日與上
    訴人換訂租約，於租期屆滿後，迭經換約，現租期至104年1
    2月31日止；被上訴人承租之系爭224-12地號土地嗣參與台
    中市樹德自辦市地重劃，致不能達到原租賃目的使用，上訴
    人遂於95年12月27日以台財產中管字第0950037654號函通知
    被上訴人自95年12月起終止雙方租賃關係；而上訴人以被上
    訴人係於70年11月30日始承租系爭224-12地號土地，系爭土
    地早於45年11月1日即公告劃定為工業區，認被上訴人係在
    都市計畫實施後承租，不符農地認定標準為由，拒不依平均
    地權條例等相關規定核發地價補償費等情，業據被上訴人提
    出國有耕地租賃契約書、上訴人95年12月27日台財產中管字
    第0950037654號函、上訴人96年2月27日台財產中管字第096
    0004236號函、台中市政府97年1月28日府地權字第09700242
    67號函暨該函所附之佃租征收底冊暨土地登記謄本，及戶籍
    謄本等件為證，並為上訴人所不爭執，堪信被上訴人上開部
    分之主張為真實。
四、惟被上訴人主張系爭224-2地號土地早於45年間公告劃定為
    工業區前，即由被上訴人之被繼承人盧木火承租供耕作之用
    ，而成立耕地租佃關係，嗣由被上訴人因繼承、或輾轉繼承
    ，繼受取得系爭224-12地號土地之租賃關係，是於系爭土地
    耕地租用關係合法終止後，上訴人自應依平均地權條例第63
    條、及獎勵土地所有權人辦理市地重劃辦法第37條規定，依
    重劃前租約面積、重劃計畫書公告當期土地之公告土地現值
    3分之1計算之地價補償費7,944,000元予被上訴人等節，則
    為上訴人所否認，並以上詞置辯。經查：
  (一)關於系爭224-12地號土地（分割前為224-2地號土地）於45
    年11月1日經公告為都市計劃工業區土地前，是否屬耕地性
    質？
    按耕地三七五減租條例第1條所謂耕地之租佃，即土地法第1
    06條所稱之耕地租用，係指以自任耕作為目的，約定支付地
    租使用他人之農地者而言。土地法第106條第1項定有明文。
    所稱農地，參照同條第2項之立法精神應包括漁地及牧地在
    內（最高法院88年台上字第1號判例、及最高法院88年度第3
    次民事庭會議意旨參照）。又按成立土地租賃關係之始，若
    ，若係承租非農地供耕作之用者，其出租人與承租人間之關
    係，應依民法關於租賃之規定，而無耕地三七五減租條例之
    適用；倘自始即以承租農地供耕作之用，而成立三七五耕地
    租佃關係，嗣後於耕地租佃關係存續中，所承租之耕地經依
    法編定為非耕地使用時，雖出租人得依耕地三七五減租條例
    第17條第5款之規定，終止耕地租約，惟如出租人未依法終
    止耕地租約關係，原三七五耕地租佃關係並不因出租耕地嗣
    後變更為非耕地而受影響。再按出租之公有耕地因實施市地
    重劃致不能達到原租賃之目的者，由直轄市或縣(市)政府逕
    為註銷其租約並通知當事人。依前項規定註銷租約者，承租
    人得依左列規定請求或領取補償：一、．．．．．．，二、
    重劃後未受分配土地者，其應領之補償地價，由出租人領取
    三分之二，承租人領取三分之一。平均地權條例第63條第1
    項、第2項第2款定有明文。復按自辦市地重劃區重劃前訂有
    耕地租約之公有土地者，重劃後依下列方式處理：一、．．
    ．．．．，二、重劃後未受分配土地者，重劃會就其應領之
    補償地價，由出租人領取三分之二，承租人領取三分之一，
    並函知直轄市或縣（市）主管機關轉請有關機關辦理註銷租
    約及通知當事人。獎勵土地所有權辦理市地重劃辦法第37條
    第1項第2款亦有明文。查系爭224-12地號土地分割自224-2
    地號土地，該土地於45年11月1日經台中市政府以府金字第2
    5591號公告為都市計畫工業區確定前，於40年8月16日登記
    為臺灣省政府所有，地目為「」，嗣於64年7月2日地目則
    登記為「旱」，此觀諸原審卷附之土地登記簿之記載即明。
    對照72年8月1日修正之農業發展條例第3條第11款規定：「
    本條例所稱之耕地：指農業用地中依區域計畫法編定之農牧
    用地，或依都市計畫法編為農業區、保護區之田、旱地目土
    地，或依土地法編定之農業用地，或未依法編定而土地登記
    簿所記載田、旱地目之土地」之意旨，顯見；系爭224-12地
    號土地分割前之224-2地號土地於45年11月1日經公告為都市
    計劃工業區前，係屬耕地無訛。又被上訴人固繼承盧木火就
    系爭224-12地號土地之承租權，而系爭224-12地號土地因參
    與台中市樹德自辦市地重劃，致不能達原租賃之目的，上訴
    人以95年12月27日台財產中管字第0950037654號函，通知被
    上訴人自95年12月起終止雙方之租賃關係，為兩造所不爭，
    已如上述。惟被上訴人是否得依平均地權條例第63條第1項
    、第2項第2款、及獎勵土地所有權人辦理市地重劃辦法第37
    條第1項第2款規定，領取承租人之補償地價一節，仍應繫之
    於被上訴人之被繼承人盧木火於224-2地號土地於45年11月1
    日被劃定為工業區前，是否已承租該土地耕作為據，如盧木
    火於該土地劃定為工業區前即已承租耕作，自不因該土地嗣
    後變更為非耕地而受影響，即被上訴人繼承盧木火系爭土地
    之承租權，自得依上開補償規定，領取系爭土地之補償地價
    費；惟如被上訴人之被繼承人盧木火係於該土地於已納入都
    市計畫劃定為工業區後，始與出租人簽訂土地租賃契約，依
    土地法第106條第1項、農業發展條例第3條第11款規定、及
    最高法院88年台上字第1號判例意旨，已非屬農地或耕地，
    自無成立耕地租佃關係，即無依上開規定領取補償地價之餘
    地，先予敘明。
  (二)關於被上訴人之被繼承人盧木火係於224-2地號土地經納入
    都市計畫劃定為工業區前、或後，與出租人簽訂租約？
    被上訴人主張系爭224-2地號土地，早於40年起即45年間公
    告劃定為工業區前，即由盧木火承租供耕作之用，而成立耕
    地租佃關係，且均有按時繳交租金；又系爭土地係屬台灣省
    政府所有，因精省業務移交上訴人機關，系爭租佃管理、繳
    費、登記等相關資料，均為上訴人、或業務主管之台中市政
    府所保管，上訴人應就「被上訴人耕作時間係在45年都市計
    劃公告後，不適用上開補償規定」之主張，負舉證責任等語
    。上訴人則以：盧木火係於224-2地號土地經納入都市計畫
    劃定為工業區後之49年起，始承租系爭224-12地號土地，此
    由編號84號佃租徵收底冊之備考欄：「案48年12月10日府發
    文字46833號准承租224-2，自49年1期起」之記載，可研判
    盧木火係自49年1月起始承租224-2地號土地等語。查依台中
    市政府肆壹寅中府地字第05887號通知函記載，盧木火固曾
    自40年第1期起向台中市政府承租226-1、226-2、224-2及22
    4-3等地號土地，然因台中市政府發現其中224-2地號土地係
    由盧生榮耕作，而226-2及224-3地號土地實際上為道路，應
    予註銷租約，乃以上開函通知盧木火攜帶原租約前來註銷並
    換訂租約，及退還溢繳之佃租等情，足見；盧木火於40年第
    1期起承租224-2地號土地之租賃關係，係屬錯誤，業經台中
    市政府註銷該土地之租約，並返還溢繳之租金而消滅。又觀
    諸編號99號、84號與48號之土地佃租徵收底冊，依序記載承
    租人盧木火自42年度起至59年度時承租公有土地之地號、面
    積、租額及繳租情況，其中編號99號佃租徵收底冊之年度別
    自42年度至46年度，然於46年度欄位左側空白處載有47年度
    上、下期之繳租記錄，足徵編號99號佃租徵收底冊為盧木火
    自42年度至47年度承租公有土地之記錄；如盧木火於42年至
    47年間即有承租224-2地號土地，則編號99號之佃租徵收底
    冊理應有承租該土地之地號、面積、租額等相關記載，惟編
    號99號之佃租徵收底冊於承租土地土地號欄僅記載226-1地
    號土地、面積、賦額及每年租額，而無224-2地號土地之任
    何記載，可見盧木火於42年至47年間應尚未承租224-2地號
    土地。又依台中市政府所訂定公有土地各地目各等則生產量
    標準表，可知地目若為田，其訂定之生產物類別為稻谷，地
    目若為旱，其訂定之生產物類別為甘藷；參以編號99號之佃
    租徵收底冊，盧木火承租之226-1地號土地，因地目原為田
    ，而收取稻谷租，並核算每年之租額為稻谷214公斤，嗣因2
    26-1地號土地之地目於45年時變更為，而改收取蕃薯租，
    並以此核定每年之租額為蕃薯498公斤，上開繳租記錄，42
    年度至44年度所記載上期繳納稻谷128公斤、下期繳納稻谷8
    6公斤，合計全年為214公斤，係屬226-1地號土地地目為田
    時，依稻谷折算租金額之繳租記錄；而自45年度至47年度記
    載上期繳交蕃薯299公斤、下期繳交蕃薯199公斤，合計全年
    為498公斤，則係226-1地號土地於45年間變更地目為後，
    改依蕃薯折算租金額之繳租記錄，即42年度至47年度間盧木
    火所承租之土地只有226-1地號土地一筆，僅因地目變更，
    而有不同之繳租方式與記錄。再依編號84號之佃租徵收底冊
    記載48年度上期之繳納租額為蕃薯299公斤，下期之繳納租
    額為蕃薯80公斤，並註記「減少119公斤」等字樣，可知盧
    木火於48年度應繳租金之數額，仍為上期之蕃薯租299公斤
    ，下期之蕃薯租199公斤，此租額應為盧木火承租226-1地號
    土地，自45年度起應繳納之蕃薯租，足見；盧木火於48年間
    亦僅承租226-1地號土地而已，尚未承租224-2地號土地甚明
    ；又依該底冊備考欄記載：「案48年12月10日府發文字4683
    3號准承租224-2，自49年1期起」等語，應可研判224-2地號
    土地係自49年1月起始開始承租，此對照48年度與49年度之
    繳租紀錄，可知盧木火於49年上期繳納之租額除蕃薯299公
    斤外，尚增加稻谷204公斤，而49年下期應繳納蕃薯之公斤
    數，則由48年度之199公斤（實際繳納80公斤，尚欠119公斤
    ），增加為516公斤；另依承租土地所在欄原記載：「地號
    ：224-2、地目：田、等則：三、面積1.759甲、每年租額34
    0公斤」等字樣，嗣更正為「地號：224-2內、地目：、等
    則：三、面積：1.706甲、每年租額：792公斤」等語，參諸
    備考欄註記：「案49年8月10日府發文第31101號地目為，
    按登記簿記載佃地」等語，應可研判盧木火於49年1月開始
    承租224-2地號土地時，因台中市政府誤認該土地之地目為
    田，而核徵稻谷租，盧木火於49上期依約繳納224-2地號上
    期之稻谷租204公斤後，始發現該土地登記簿所記載之地目
    為佃」，故於更改地目為佃後，並改收蕃薯租，而核定蕃薯
    租之租額為每年792公斤，加計226-1地號土地全年蕃薯租之
    租額498公斤，合計每年應繳之蕃薯租額為1,290公斤。是盧
    木火於49年上期所增加繳納稻谷租204公斤，及下期所增加
    繳納之蕃薯租額，均為盧木火自49年1月起除承租226-1地號
    土地外，另承租224-2地號土地使然。至該底冊備考欄雖載
    有：「43年12月27日第17505號」等字樣，惟該文號之內容
    為何，業經原審向台中市政府函查結果，該府以因年代久遠
    ，相關資料已無案可稽，致無法提供等情，有台中市政府98
    年7月23日府地權字第0980187111號函在卷可稽，即不能以
    該底冊有上開之記載，逕認盧木火於43年間即已承租224-2
    地號土地，而為有利於被上訴人之認定。綜上；堪認被上訴
    人之被繼承人盧木火應自49年1期起始承租224-2地號土地，
    而224-2地號土地早於盧木火承租前之45年11月1日即公告為
    都市計劃工業區土地，盧木火所承租之224-2地號土地即非
    屬供耕作使用之農地，而系爭土地分割自224-2地號土地，
    被上訴人又為盧木火之法定繼承人，則兩造間僅存有一般土
    地耕作租賃性質，並非農地、耕地租佃關係，自無依平均地
    權條例第63條第1項、第2項第2款、及獎勵土地所有權人辦
    理市地重劃辦法第37條第1項第2款規定，而得領取系爭補償
    地價費用，至為灼然。
五、綜上所述，被上訴人本於領取補償地價費法律關係，訴請上
    訴人應給付7,944,000元，及自97年7月22日起至清償日止，
    按年息5%計算之利息，為無理由，應予駁回。原審為上訴人
    敗訴之判決，併為假執行宣告，容有未洽，上訴意旨指摘原
    判決不當，求予廢棄改判，為有理由，自應由本院廢棄改判
    ，如主文第二項所示。
六、本案事實已臻明確，兩造其餘攻擊防禦方法，不足以影響本
    判決結果，爰不一一論述，併此敘明。
據上論結：本件上訴為有理由，依民事訴訟法第450條、第85條
第2項，判決如主文。
中    華    民    國    99    年    1     月    12    日
                民事第四庭    審判長法  官  陳蘇宗
                                    法  官  黃永祥
                                    法  官  張浴美
以上正本係照原本作成。
如對本判決上訴，須於收受判決送達後20日內向本院提出上訴書
狀，其未表明上訴理由者，應於提出上訴後20日內向本院提出上
訴理由書（須按他造人數附具繕本）。
上訴時應提出委任律師為訴訟代理人之委任狀。具有民事訴訟法
第466條之1第1項但書或第2項之情形為訴訟代理人者，另應附具
律師及格證書及釋明委任人與受任人有該條項所定關係之釋明文
書影本。
                                    書記官  阮正枝
中    華    民    國    99    年    1     月    12    日
                                                      Ｓ


司法院資訊處製作；財團法人民間司法改革基金會備份。
